【裁判字號】    98,聲,1876
【裁判日期】    981020
【裁判案由】    撤銷羈押
【裁判全文】
臺灣士林地方法院刑事裁定              98年度聲字第1876號
聲  請  人
即  被  告  乙○○
選任辯護人  范世琦  律師
聲  請  人
即  被  告  丙○○
選任辯護人  范晉魁  律師
聲  請  人
即  被  告  甲○○
上列聲請人即被告等因違反槍砲彈藥刀械管制條例等案件（98年
度訴字第336號），對於本院民國98年9月16日受命法官所為之羈
押處分不服，聲請撤銷羈押，本院合議庭裁定如下：
    主  文
聲請均駁回。
    理  由
一、按羈押於其原因消滅時，應即撤銷羈押，將被告釋放。被告
    、辯護人及得為被告輔佐人之人得聲請法院撤銷羈押。檢察
    官於偵查中亦得為撤銷羈押之聲請。刑事訴訟法第107條第1
    項、第2項分別定有明文。再按對於審判長、受命法官、受
    託法官或檢察官所為羈押之處分有不服者，受處分人得聲請
    其所屬法院撤銷或變更之，刑事訴訟法第416條第1項第1款
    定有明文。再按得為撤銷或變更之聲請而誤為抗告者，視為
    已有聲請，同法第418條第2項後段復有明文。茲因本件羈押
    既係由受命法官於案件繫屬於法院時訊問後所為，屬受命法
    官所為之羈押處分，又聲請人雖具狀誤為抗告，惟依上開規
    定，仍應視為已有撤銷或變更原處分之聲請，故依前述規定
    ，自應由該處分所屬法院即本院受理之，合先敘明。
二、聲請意旨略以：
  (一)聲請人即被告乙○○聲請意旨略以：原裁定以聲請人乙○○違反槍砲彈藥刀械管制條例第7條第4項，構成刑事訴訟
      法第101條第1項第3款之羈押原因，而裁定准許羈押在案
      ，惟縱使聲請人乙○○坦承犯行而嫌疑重大，亦非不能考
      量其「犯罪動機及目的」、「犯罪行為人之智識程度」、
      「違反義務之程度」、「犯罪所生之危險或損害」、「犯
      罪後之態度」等要素，定其是否具有羈押必要性；而聲請
      人乙○○犯後態度已於歷次警偵審訊中主動坦承保管槍彈
      ，其犯罪之動機亦係基於善意保護同案被告之槍彈所有人
      楊杰凱不至於誤傷自己或他人，違反義務之程度非意在作
      為犯罪之用，再以其過往學歷使其法學智識程度不足分辨
      知曉該善意動機無法阻卻或解免罪責，足見縱聲請人乙○○構成該款羈押原因，仍非具有「無法以羈押以外之其他
      強制處分予以替代之一切理由，而認非予羈押顯難進行訴
      追與審判」之必要性原則，顯然改以與羈押同等有效但干
      預權利較輕微之其他手段亦將無損於本案未來審判程序之
      順利進行，原羈押理由違誤不當，請撤銷原裁定，另為適
      法之裁定等語。
  (二)聲請人即被告甲○○聲請意旨略以：判斷本案有無羈押時
      ，不得以本案涉及重罪，遽認本案有羈押原因，應審慎評
      估本案有無「非予羈押顯難進行追訴、審判或執行」之羈
      押必要性，聲請人甲○○所涉犯寄藏槍枝部分，業經偵查
      中起獲查扣槍彈在案，且有長達半年之監聽記錄，全案關
      係人又經傳訊結證在卷，無保全證據之必要，縱認本案仍
      有些微理由需保全刑事訴追、審判及執行，亦應考量與聲
      請人嚴重人身自由侵害間之法益權衡，原裁定未就此進行
      法益權衡之論證，亦無羈押必要性理由之具體說明，足見
      顯有裁定不具理由之違法，請撤銷原裁定等語。
  (三)聲請人即被告丙○○聲請意旨略以：聲請人丙○○雖不否
      認家中槍彈為共同被告乙○○所寄放，惟聲請人丙○○以
      郵差為業，平常即有不開啟他人之物之觀念，故從未開啟
      該背包，主觀上從不知乙○○寄放之背包內裝有任何非法
      物品，此觀以聲請人丙○○將背包置於家中人來人往之櫃
      上亦足佐證，是聲請人丙○○未涉嫌寄藏槍枝及子彈罪，
      原裁定認聲請人丙○○涉犯持有槍枝罪之重嫌，顯有違誤
      ，聲請人就本件已無刑事訴訟法第101條第1項第3款事由
      ，而應撤銷羈押。另羈押在實質要件上，除被告犯罪嫌疑
      重大，有法定羈押原因外，尚須「非予羈押，顯難進行追
      訴、審判或執行」者，亦即有羈押之必要，法院始得為羈
      押之處分，此觀刑事訴訟法第101、102條自明，將聲請人
      拘禁於看守所長期拘束其行動，對人之自由、心理、名譽
      、信用、人格權憲法保障之人權等侵害甚鉅，若非確以具
      備「法定要件」且認為有「必要」者，當不可率然為之，
      聲請人丙○○因認自己未違反任何法律，均配合員警搜索
      、偵訊，又其無任何前科，且服務於中華郵政多年，家中
      有甫出生之幼子，而為家中經濟唯一支柱，其撤銷羈押後
      必會回工作崗位養家餬口，自無逃亡之虞，撤銷羈押不影
      響訴追、審判或執行，請撤銷原裁定，另為適法之裁判。
三、原裁定意旨略以：聲請人乙○○、甲○○及丙○○經訊問後
    ，聲請人乙○○坦承持有制式手槍犯行，聲請人甲○○、丙○○否認寄藏制式手槍犯行，惟依卷內相關事證，足認聲請
    人乙○○、甲○○及丙○○涉犯槍砲彈藥刀械管制條例第7
    條第4項罪嫌重大，且所犯為最輕本刑5年以上有期徒刑之罪
    ，非予羈押顯難進行審判，應依刑事訴訟法第101條第1條第
    3款之規定羈押之等語。
四、經查：
  (一)按被告經法官訊問後，認為犯罪嫌疑重大，而有下列情形
      之一者，非予羈押，顯難進行追訴、審判或執行者，得羈
      押之：一、逃亡或有事實足認為有逃亡之虞者。二、有事
      實足認為有湮滅、偽造、變造證據或勾串共犯或證人之虞
      者。三、所犯為死刑、無期徒刑或最輕本刑為5年以上有
      期徒刑之罪者，刑事訴訟法第101條第1項定有明文。又按
      刑事被告經訊問後，於必要時得羈押之，所謂必要與否，
      自應按照訴訟進行程度，及其他一切情事，由法院斟酌認
      定，有最高法院29年度抗字第57號判例可資參照。且羈押
      被告之目的，在於確保訴訟程序之進行、確保證據之存在
      及真實、及確保刑罰之執行，而被告有無羈押之必要，法
      院自得就具體個案情節予以斟酌決定，如就客觀情事觀察
      ，法院羈押之裁定在目的與手段間之衡量，並無明顯違反
      比例原則情形，即無違法或不當可言。再按刑事訴訟法第
      101條第1項第3款規定之羈押，旨在確保訴訟程序順利進
      行，使國家刑罰權得以實現，以維持重大之社會秩序及增
      進重大之公共利益，其目的洵屬正當，又基於憲法保障人
      民身體自由之意旨，被告犯上開條款之罪嫌疑重大者，仍
      應有相當理由認為其有逃亡、湮滅、偽造、變造證據或勾
      串共犯或證人等之虞，法院斟酌命該被告具保、責付或限
      制住居等侵害較小之手段，均不足以確保追訴、審判或執
      行程序之順利進行，始符合該條款規定，非予羈押，顯難
      進行追訴、審判或執行之要件，此際羈押乃為維持刑事司
      法權有效行使之最後必要手段，於此範圍內，尚未逾越憲
      法第23條規定之比例原則，與憲法第8條保障人民身體自
      由及第16條保障人民訴訟權之意旨，尚無違背，亦有司法
      院大法官會議第665號解釋文可參。
  (二)聲請人乙○○、甲○○及丙○○等3人，因涉犯上開案件
      ，經本院於民國（下同）98年9月16日訊問後，認為犯罪
      嫌疑重大，有刑事訴訟法第101條第1項第3款情形，非予
      羈押顯難進行審判，而裁定羈押等情，業經調閱本院98年
      度訴字第336號卷查核屬實。
  (三)聲請人等涉犯槍砲彈藥刀械管制條例第7條第4項最輕本刑
      5年以上有期徒刑之罪，犯嫌重大，有刑事訴訟法第101條
      第1項第3款之羈押原因：
      1.聲請人丙○○聲請意旨固稱其從未開啟共同被告乙○○
        所寄放之背包，主觀上不知背包內裝有任何非法物品，
        此觀以背包係置於家中人來人往之櫃上亦足佐證，是其
        未涉嫌寄藏槍枝及子彈罪，而主張原裁定依據刑事訴訟
        法第101條第1項第3款規定羈押被告不當云云。然按刑
        事訴訟法第101條第1項所規定「犯罪嫌疑重大」，係指
        就現有證據，有具體事由足以令人相信被告可能涉嫌其
        被指控之犯罪，與認定犯罪事實所依憑之證據需達無合
        理懷疑之程度，尚屬有別，故法院決定羈押與否，自毋
        庸確切認定被告有罪，僅需檢察官出示之證據，足使法
        院相信被告極有可能涉及被訴犯罪嫌疑之心證程度即屬
        已足，因此，被告實際是否成立犯罪，乃本案審判程序
        時實體上應予判斷之問題，並非法院裁定是否羈押或應
        否准許延長羈押或具保停止羈押或撤銷羈押之審查要件
        。查聲請人丙○○於移審中經本院受命法官訊問時，雖
        否認寄藏槍彈之犯行，惟依共同被告乙○○於警詢、偵
        訊時之指述（見98年度偵字第11329號卷第17-18、322
        頁）、聲請人丙○○於偵訊中之供述（見98年度偵字第
        11329號卷第318頁）及卷附通訊監察譯文（見98年度他
        字第1088號卷第227頁），實已足使本院相信聲請人丙○○極有可能涉犯檢察官起訴之犯行，屬刑事訴訟法第
        101條第1項之犯罪嫌疑重大，有同條第1項第3款之羈押
        原因。是聲請人丙○○所稱未涉嫌寄藏槍枝及子彈罪等
        語，核無足採。
      2.至聲請人乙○○及甲○○涉犯槍砲彈藥刀械管制條例第
        7條第4項罪嫌部分，有卷內共同被告間之供述、通訊監
        察譯文、搜索扣押筆錄、照片及內政部警政署刑事警察
        局鑑驗書等可稽，亦足使本院相信聲請人乙○○及甲○○極有可能涉犯檢察官起訴之犯行，而有刑事訴訟法第
        101條第1項第3款之羈押原因，附此敘明。
  (四)聲請人等有羈押之必要：
      聲請人乙○○、甲○○及丙○○聲請意旨固均稱縱使聲請
      人涉犯最輕本刑5年以上有期徒刑之重罪嫌疑重大，仍應
      審酌羈押之必要性，判斷是否有保全刑事訴追、審判及執
      行之必要，同時為法益權衡云云。惟有部分尚待扣押、尚
      有共犯或證人待傳訊、有以不正當方法影響共犯或證人之
      嫌疑存在或有其他類似之行為，致使真實之發現增加困難
      者等情形，得認為有湮滅、偽造、變造證據或勾串共犯或
      證人之虞；而是否「有事實足認為有勾串證人之虞者」，
      應依具體事實客觀認定，惟此事實並非串證之事實，而為
      有串證之虞之事實，因此，應就案件進行情形及所舉證人
      與被告之關係等因素審酌被告是否有此等行為之虞。查：
      1.聲請人乙○○固自陳於歷次警偵審訊主動坦承保管槍彈
        行為，惟就槍彈之來源及涉案情節，所述前後有所出入
        （見98年度偵字第11329號卷第17-18、322、441-442頁
        、98年度訴字第336號卷第28-29頁），亦與其所稱槍彈
        來源即同案被告楊杰凱供述不符（見98年度偵字第1132
        9號卷第245、326、432-433、435頁、98年度訴字第336
        號卷第24-25頁），且被告楊杰凱之供述前後亦有更異
        ，堪認有相當理由可認聲請人乙○○與同案被告楊杰凱
        確有勾串之虞。
      2.又聲請人甲○○棋雖否認寄藏槍彈之犯行，然其偵查及
        本院移審訊問之供述有所出入（見98年度偵字第11329
        號卷第388-389頁、98年度訴字第336號卷第17-18頁）
        ，亦與同案被告乙○○之指述不符（98年度偵字第1132
        9號卷第444頁），堪認有相當理由可認聲請人甲○○與
        同案被告乙○○亦有勾串之虞。
      3.另聲請人丙○○棋雖否認寄藏槍彈之犯行，惟與其偵訊
        中之供述、共同被告乙○○警詢、偵訊時之指述及卷附
        通訊監察譯文有所不符已如前述，亦堪認有相當理由可
        認聲請人丙○○與同案被告乙○○有勾串之虞。
      4.綜上，聲請人乙○○、甲○○及丙○○涉犯最輕本刑5
        年以上有期徒刑之重罪，有刑事訴訟法第101條第1項第
        3款羈押之原因，又有相當理由足認為有勾串共犯或證
        人之虞，本院認命聲請人等以具保、責付或限制住居等
        侵害較小之手段，均不足以確保審判或執行程序之順利
        進行，而有羈押之必要，聲請意旨以原裁定未審酌羈押
        必要性及法益權衡等語，委無足採。
五、從而，原裁定認聲請人乙○○、甲○○及丙○○涉犯槍砲彈
    藥刀械管制條例第7條第4項罪嫌重大，所犯為最輕本刑5年
    以上有期徒刑之罪，非予羈押顯難進行審判，應依刑事訴訟
    法第101條第1條第3款之規定羈押，就目的與手段之衡量，
    並未違反比例原則，尚無不合，本件聲請人乙○○、甲○○
    及丙○○猶執前詞，指稱原裁定不當，聲請撤銷原裁定，難
    認有理由，應予駁回。
六、依刑事訴訟法第416條第4項、第412條，裁定如主文。
中    華    民    國    98    年    10    月    20    日
                  刑事第三庭審判長法  官  李育仁
                                  法  官  孫曉青
                                  法  官  謝佳純
以上正本證明與原本無異。
如不服本裁定應於裁定送達後 5日內向本院提出抗告狀。
                                  書記官  游育慈
中    華    民    國    98    年    10    月    20    日


司法院資訊處製作；財團法人民間司法改革基金會備份。
